【裁判字號】    98,上,300
【裁判日期】    990427
【裁判案由】    損害賠償
【裁判全文】
臺灣高等法院臺中分院民事判決           98年度上字第300號
上  訴  人  乙○○
訴訟代理人  桑銘忠律師
複  代理人  丁○○
被  上訴人  己○○
            劉添富企業有限公司
上  一  人
法定代理人  戊○○
訴訟代理人  吳紹貴律師
            蘇志淵律師
複  代理人  林芳如律師
            陳子操律師
參  加  人  新光產物保險股份有限公司    台中分公司
法定代理人  丙○○
訴訟代理人  甲○○
上列當事人間請求損害賠償事件，上訴人對於中華民國98年7月9
日臺灣臺中地方法院第一審判決（98年度重訴字第103號）提起
上訴，並為訴之追加（擴張），本院於99年4月13日言詞辯論終
結，茲判決如下：
    主  文
原判決關於駁回上訴人下列第二項中新台幣參拾伍萬參仟肆佰貳
拾元本息之訴，暨命上訴人負擔訴訟標的金額為新台幣貳佰萬元
部分訴訟費用之裁判，均廢棄。
上開廢棄部分及上訴人追加部分，被上訴人應再連帶給付上訴人
新台幣參拾玖萬零肆佰柒拾參元，及其中新台幣參拾伍萬參仟肆
佰貳拾肆元，被上訴人己○○自97年10月6日起，被上訴人劉添
富企業有限公司自97年9月24日起，其餘部分均自99年2月26日起
，均至清償日止，按年息5％計算之利息。
其餘上訴及追加之訴均駁回。
第一、二審（已確定部分除外）訴訟費用，由被上訴人連帶負擔
五分之一，餘由上訴人負擔。
    事實及理由
壹、為輔助被上訴人之參加人經合法通知，無正當理由，未於言
    詞辯論期日到場，依上訴人之聲請，由其一造辯論，而為判
    決。
貳、上訴人主張：（一）被上訴人己○○係被上訴人劉添富企業
    有限公司（下稱劉添富公司）之受僱人，負責駕駛車輛將建
    築用欄杆載運至工地，再予以施作組合，為從事駕駛業務之
    人。其於民國96年10月10日上午9時45分許，駕駛車號3012-
    SG號之自小貨車，載運鐵管，沿台中市西屯區○○○路○段
    由西向東行駛，原應注意載送之鐵管超出車體以外，應在後
    端懸掛危險標識，日間用三角紅旗，詎其竟疏未注意未懸掛
    三角紅旗；且行至該路段084號路燈附近竟違規停車，適伊
    騎乘車號XQ2-009之機車，行經被上訴人己○○上開停車地
    點，防備不及，不慎撞擊前揭自小貨車載運之鐵管後人車倒
    地，致受有頭部外傷併顱內出血、左側顏面骨（顴骨及下顎
    骨）及顱底粉碎性骨折、左側髕骨韌帶斷裂、右側氣胸、臉
    部撕裂傷等傷害。被上訴人己○○因上開事故所涉業務過失
    致人重傷犯行，業經刑事判決認定在案。伊因被上訴人己○
    ○上開侵權行為，受有：1.需支出醫療費用新台幣（下同）
    620萬元，包括：臉部復健300萬元、牙齒整健120萬元、腳
    部復健200萬元；2.受傷須他人看護，以每日2000元計，3年
    之看護費用為216萬元；3.喪失勞動能力，以伊事發前每月
    薪資29,000元計算，則5年為174萬元；4.需以300萬元為慰
    撫，合計1310萬元之損害，自得請求被上訴人己○○賠償。
    而被上訴人己○○為被上訴人劉添富公司之受僱人，該公司
    亦應連帶負責。（二）被上訴人己○○並非因上、下人、客
    或裝卸物品之原因停車，參照道路交通管理處罰條例第3條
    第1項第9、10款就「臨時停車」、「停車」之定義，其應非
    「臨時停車」，而係「停車」，尚處於使用道路狀態中。是
    被上訴人己○○除未懸掛危險標識外，並非僅係臨時停車而
    未緊靠路邊，而係於設有禁止停車標線之處所違規停車，已
    侵害同向後方行駛重機車之伊之專屬路權。是應認被上訴人
    己○○之違規行為始為本件肇事之主因，伊之行為僅為肇事
    次因，伊與被上訴人己○○就本件肇事過失責任之比例應為
    4：6始為恰當。至鑑定意見，漏未斟酌被上訴人己○○上開
    違規停車之情，自非可採。（三）就伊所受各項損害：1.醫
    療費用部分：(1)伊自96年10月10日起迄98年4月9日止於中國
    醫藥大學附設醫院（下稱中國醫院）、自98年4月15日起迄
    98年5月13日止於長庚醫療財團法人林口長庚紀念醫院（下
    稱林口長庚醫院）就醫各自付89,686元、1160元，及另需為
    口腔缺損重建自付89萬元，合計980,846元，依上開過失比
    例，被上訴人應連帶給付588,508元，除原審已判決確定之
    392,338元外，應再給付196,170元。(2)伊自98年4月14日起
    迄10月13日止於中國醫院復健治療、自98年11月19日起迄12
    月2日止於秀傳醫療財團法人彰濱秀傳紀念醫院（下稱秀傳
    醫院）接受韌帶重建手術，各自付4,440元、77,682元，合
    計82,122元，依上開過失比例，被上訴人應連帶給付49,273
    元。(3)伊於本件暫時保留未來繼續長期復健治療，進行顏面
    神經手術、顏面整形外科手術等所需支出之醫療費用之賠償
    請求。2.看護費用部分：(1)伊於96年至中國醫院接受傷口清
    創縫合及顏面骨開放復位手術、於97年至該醫院接受左膝前
    後十字韌帶重建手術，二次住院共28天，期間需人看護，看
    護費共56,000元，依上開過失比例，被上訴人應連帶給付33
    ,600元，除原審已判決確定之22,400元外，應再給付11,200
    元。(2)伊於上開第一次手術96年10月31日出院起、迄97年9
    月29日接受上開第二次手術前，期間約11個月即333天，仍
    有由家人為半日看護之必要，有中國醫院99年2月5日函可稽
    ，所需看護費為333,000元，依上開過失比例，被上訴人應
    連帶給付199,800元。3.停業損失：(1)伊因上開二次住院手
    術，合計1年不能工作，以每月17,280元計算，停業損失為
    207,360元，依上開過失比例，被上訴人應連帶給付124,416
    元，故除原審已判決確定之82,944元外，應再給付41,472元
    。(2)伊於97年10月3日上開第二次手術出院之次日起、迄98
    年12月2日至彰濱秀傳醫院為韌帶重創手術出院為止，期間
    逾14.5個月，因左下肢勞動力明顯受損，尚不能從事賴需行
    走之餐飲從業人員工作，以14.5個月計，停業損失為250,56
    0元，依上開過失比例，被上訴人應連帶給付150,336元。(3)
    因依中國醫院函覆，伊僅一時左下肢勞動力受損，並非永久
    性喪失或減少勞動能力，故伊不再請求其他喪失勞動能力之
    損害賠償。4.交通費用之損失：伊從96年11月17日起至99年
    1月19日止於中國醫院復健門診15次，每次就診之計程車費
    用為700元，總計10,500元，依上開過失比例，被上訴人應
    連帶給付6300元。5.慰撫金：斟酌伊未來尚需接受顏面神經
    手術、顏面整形外科手術及長期之復健治療，且伊為年僅25
    歲之未婚女性，受此毀容重創，已嚴重破壞異性交往及擇偶
    婚姻之機會，肉體及精神之痛苦一生亦難以回復等一切情狀
    ，伊主張以300萬元為慰撫，尚稱適當，依上開過失比例，
    被上訴人應連帶給付180萬元，除原審已判決確定之60萬元
    外，應再給付120萬元。6.是依上開過失比例，除原審已判
    決確定命被上訴人連帶給付部分外，被上訴人應再連帶給付
    伊1,855,455元等情，爰依民法第184條第1項前段、第191條
    之2、第193條第1項、第195條第1項及第188條第1項前段等
    規定，提起本件訴訟，於原審求為命被上訴人等連帶給付伊
    1310萬元及於本院追加（擴張）請求命被上訴人連帶給付伊
    上開6,300元交通費，暨按年息5％加計遲延利息之判決（原
    審判決命被上訴人等應連帶給付上訴人1,011,952元本息，
    駁回被上訴人其餘之訴，被上訴人僅就其受敗訴中之2,053,
    235元本息部分提起上訴，再減縮為含交通費合計1,855,455
    元本息部分聲明不服，其餘部分未聲明不服，被上訴人就原
    審命其給付部分，未據聲明不服，已告確定）。
參、被上訴人則均以：（一）被上訴人劉添富公司於選任被上訴
    人己○○為受僱人之際，已確實要求其須領有駕照，且於其
    執行職務之過程中，亦盡相當監督之責，要求於載貨時，需
    於貨車後方懸掛警示帶，是劉添富公司依民法第188條第1項
    但書之規定，無庸負擔賠償責任。（二）上訴人就其主張之
    醫療費用，除業經協議部分外，未提出其他單據為憑。就看
    護費，須先舉證證明其完全無法自理而有僱請看護之必要及
    所需期間。就勞動能力損失，應以基本工資每月17,280元為
    計算標準。就慰撫金，衡諸己○○僅補校畢業，現僅為劉添
    富公司之臨時工，尚有貸款貸款未償畢；劉添富公司之資本
    額僅400萬元，且適逢不景氣，公司營運收入亦大受影響；
    並參酌上訴人所受之損害及上訴人乃肇事主因等情狀，上訴
    人請求顯屬過高。（三）系爭事故之發生，除因己○○未緊
    鄰路邊停車外，亦因上訴人未領有重型機車駕照卻仍駕駛重
    型機車，且疏未注意車前狀況，故上訴人應為肇事主因，此
    亦為鑑定意見所是認，是縱若認被上訴人應賠償，亦應依民
    法第217條第1項與有過失之規定，減免被上訴人之賠償金額
    。再者，上訴人已領得之強制汽車責任保險之保險金，亦應
    扣除等語；被上訴人己○○並另以：系爭事故發生時，伊停
    車之路邊為黃色交通標線，可以臨時停車等語；被上訴人劉
    添富公司則另以：（一）被上訴人己○○於事發時，僅停車
    路邊數十秒、未逾3分鐘，且所駕車輛引擎未熄火、可立即
    行駛，是應屬「臨時停車」，而非如上訴人所稱為「停車」
    ，原審判決認定上訴人與己○○之過失比例為6：4，並無違
    誤。（二）除原審已判決命給付部分，及上訴人接受韌帶重
    建手術需自付之82,122元，依原審判決過失比例，其僅得請
    求32,849元部分外，上訴人逾上開部分之主張，應為無理由
    。就看護費，依中國醫院函覆，無法證明上訴人於出院期間
    亦有看護之必要。就停業損失，中國醫院函覆未表示上訴人
    自97年10月3日即自上開第二次手術出院後15個月期間無法
    從事餐飲工作而有停業損失；且餐飲業之工作內容多樣，未
    必定需有賴行走，仍有其他諸如櫃臺招待、收銀等輕便之工
    作；況兩造於原審已協議將上訴人不能工作期間為1年列為
    不爭執事項，上訴人復行爭執，自無理由。就交通費用，上
    訴人並未提出每次之單據以為佐證等語，資為抗辯。參加人
    於原審及本院準備程序中到庭，除支持被上訴人之上開抗辯
    外，未據其出其他意見。
肆、原審法院審理後，斟酌兩造之主張及攻擊防禦方法之結果，
    認上訴人與被上訴人己○○之過失比例為6：4。被上訴人己
    ○○係受僱於被上訴人劉添富公司，因執行職務不法侵害上
    訴人權利，被上訴人劉添富公司自應與被上訴人己○○連帶
    負損害賠償責任。經以上開過失比例折算後，上訴人固得請
    求被上訴人連帶賠償醫療費用392,338元；看護費用22,400
    元；喪失勞動能力之損害82,944元；精神慰撫金60萬元，合
    計為1,097,682元。然扣除上訴人已領受之強制汽車責任保
    險給付85,730元後，上訴人得請求被上訴人賠償之金額即為
    1,011,952元。從而，上訴人依民法第184條第1項前段、第1
    91條之2前段、第188條第1項前段、第193條第1項及第195條
    第1項之規定，請求被上訴人連帶給付1,011,952元及自起訴
    狀繕本送達翌日即被上訴人己○○自97年10月6日起，被上
    訴人劉添富公司自97年9月24日起，均至清償日止，按年息
    5%計算之範圍內，洵屬正當，應予准許。逾此範圍之請求，
    即屬無據，應予駁回。而為上訴人部分勝訴、部分敗訴之判
    決。並依兩造之陳明酌定相當之擔保金額，分別為准予假執
    行及免為假執行之宣告。上訴人不服，提起上訴，並為訴之
    追加，聲明求為判決：（一）原判決不利於上訴人部分【在
    下列第二項範圍內】均廢棄。（二）被上訴人應連帶給付上
    訴人1,855,455元，及其中1,452,472元，被上訴人己○○自
    97年10月6日起，被上訴人劉添富公司97年9月24日起，均至
    清償日止，按年息5％計算之利息；其餘金額，上訴人己○
    ○、被上訴人劉添富公司均自99年2月25日起至清償日止，
    按年息5%計算之利息。（三）第一、二審訴訟費用由被上訴
    人等負擔。被上訴人則答辯聲明求為判決：（一）上訴駁回
    。（二）第一、二審訴訟費用由上訴人負擔。
伍、兩造不爭執之事項
一、兩造於原審98年3月24日、4月23日、6月4日言詞辯論期日，
    經承審法官協同試行整理並簡化爭點，確認就下列事項不為
    爭執：
  (一)被上訴人己○○係被上訴人劉添富公司之臨時員工，負責駕
    駛車輛將建築用欄杆載運至工地，再予以施作組合，為從事
    駕駛業務之人。其於96年10月10日上午9時45分許，將其所
    駕駛車號3012-SG號之小貨車（裝載長度超過車身之鐵管，
    裝載長度超過車尾0.9公尺），在台中市西屯區○○○路○段
    084號路燈附近欲臨時停車時，原應注意貨車裝載貨物必須
    在底板分配平均，不得前伸超過車頭以外，體積或長度非框
    式車廂所能容納者，伸後長度最多不得超過車輛全長百分之
    三十，並應在後端懸掛危險標識，日間用三角紅旗，夜間用
    紅燈或反光標識，廂式貨車裝載貨物不得超出車廂以外及臨
    時停車時，應依車輛順行方向緊靠道路右側，其右側前後輪
    胎外側距離緣石或路面邊緣不得逾60公分。且斯時天候晴、
    日間自然光線、路面乾燥、無缺陷、亦無障礙物，視距良好
    ，依當時情事，並無不能注意之情形，竟疏未注意應緊靠右
    側停車，並在裝載貨物尾端懸掛三角紅旗，即貿然將僅於裝
    載貨物尾端懸掛警示效果不足之黃色警示帶之上開車輛，停
    於該車右側前後輪右距路邊1公尺、1公尺處，適有〝無駕駛
    執照且疏未注意駕駛人應隨時注意車前狀況，並隨時採取必
    要安全措施，〞上訴人騎乘車號XQ2-009之機車行經被上訴
    人己○○前揭臨時停車地點，撞擊前揭自小貨車所載運之鐵
    管，使上訴人人、車倒地，因而受有頭部外傷併顱內出血、
    左側顏面骨（顴骨及下顎骨）及顱底粉碎性骨折（併顏面神
    經受損）、左側髕骨韌帶斷裂、右側氣胸、臉部撕裂傷等傷
    害。〝其中顏面神經受損部分，經送醫治療後，其顏面神經
    之感覺喪失達三分之一、運動功能喪失達三分之一。〞
  (二)本件侵權行為，前經臺灣省臺中市區車輛行車事故鑑定委員
    會於97年7月22日以中市行字第0975402190號函，及臺灣省
    車輛行車事故覆議鑑定委【員會】於97年8月20日以覆議字
    第0976203224號函皆以「乙○○無駕照駕駛重機車疏未注
    意車前狀況追撞前車為肇事主因，己○○駕駛自小貨車未
    靠右臨時停車及裝載貨物伸後時之警示措施不足，為肇事次
    因。」
  (三)本件刑事部分，被上訴人己○○業經原審法院於97年12月31
    日以97年度交易字第288號刑事判決，判處被上訴人己○○
    犯業務過失傷害致人重傷罪，處有期徒刑5月，如易科罰金
    ，以1,000元折算1日。
  (四)如上訴人有僱請看護之必要，兩造協議以每日2,000元為計
    算標準。
  (五)上訴人自96年10月10日起迄98年4月9日止於中國醫藥大學附
    設醫院就醫，支出之醫療費自付89,686元，健保給付564,55
    0元。
  (六)上訴人因本件事故於96年10月10日至同年10月17日在中國醫
    藥大學附設醫院整型外科接受傷口清創縫合及顏面骨開放復
    位手術，住院期間為96年10月10日至96年10月31日；於97年
    9月28日至中國醫藥大學附設醫院接受左膝前後十字韌帶重
    建手術，於97年10月3日出院。前後住院期間計28天，須人
    看護。
  (七)上訴人因本件事故於96年10月10日至同年10月17日在中國醫
    藥大學附設醫院整型外科接受傷口清創縫合及顏面骨開放復
    位手術，住院期間為96年10月10日至96年10月31日；於97年
    9月28日至中國醫藥大學附設醫院接受左膝前後十字韌帶重
    建手術，於97年10月3日出院。前後因而不能工作之期間均
    為半年，合計1年。兩造並協議以每月17,280元計算上訴人
    之每月薪資。
  (八)上訴人自98年4月15日起迄98年5月13日止因本件事故於長庚
    醫療財團法人林口長庚紀念醫院就醫，支出之醫療費自付1,
    160元，健保給付6,483元。
  (九)上訴人因本件事故需為口腔缺損重建需自付醫療費用，合計
    費用為89萬元，兩造並協議該費用為上訴人增加生活上需要
    之必要費用。
  (十)上訴人因本件事故，已領強制汽車責任保險金85,730元。
二、系爭事故中，被上訴人己○○所駕駛之小貨車之車身標示有
    「劉添富企業有限公司」之字樣（參見臺灣臺中地方法院檢
    察署97年度他字第398號偵查卷第34頁所附照片）。
三、系爭事故發生時，被上訴人己○○仍在其小貨車上，且該車
    引擎未熄火、停止時間未滿3分鐘。
四、上開刑案一審判決，經檢方依上訴人具狀請求而提起上訴，
    本院已於98年8月31日以98年度交上易字第454號刑事判決上
    訴駁回，已告確定。
五、就上訴人於韌帶重建手術後，復健到大腿肌力完全恢復前，
    需要依賴柺杖，不適合站立及端盤子等餐具行走之工作乙情
    ，被上訴人均表示沒有意見。（見本院卷第123頁反面）。
陸、本院得心證之理由：
一、查上訴人主張被上訴人己○○於96年10月10日上午9時45分
    許，駕駛載送鐵管車號3012-SG號之自小貨車，在臺中市西
    屯區○○○路○段084號路燈附近欲臨時停車時，適上訴人騎
    乘車號XQ2- 009之機車，行駛於同向之慢車道上，原應注意
    載送之鐵管超出車體以外，應在後端懸掛危險標識，日間用
    三角紅旗，詎其竟未注意，疏未注意未懸掛三角紅旗，適上
    訴人騎乘車號XQ2-009之機車，行駛於同向之慢車道上，頭
    部撞擊前揭自小貨車所載運之鐵管，使其人、車倒地，因而
    受有頭部外傷併顱內出血、左側顏面骨（顴骨及下顎骨）及
    顱底粉碎性骨折、左側髕骨韌帶斷裂、右側氣胸、臉部撕裂
    傷等傷害之事實，業據上訴人提出臺灣臺中地方法院檢察署
    97年度偵字第8781號起訴書、診斷證明書、出院病歷摘要為
    證，並有臺灣臺中地方法院檢察署97年度他字第398號、原
    法院97年度交易字第288號業務過失傷害案件卷證資料可稽
    ，復為兩造所不爭執，堪認為真實。至兩造有關過失之爭執
    。按貨車之裝載，應依左列規定：二、裝載物必須在底板分
    配平均：：，並應在後端懸掛危險標識，日間用三角紅旗：
    ：；汽車臨時停車時，應依下列規定：臨時停車時，應依車
    輛順行方向緊靠道路右側，但單行道應緊靠路邊停車。其右
    側前後輪胎外側距離緣石或路面邊緣不得逾60公分，但大型
    車不得逾1公尺，在單行道左側臨時停車時，比照辦理，道
    路交通安全規則第79條第1項第2款及第111條第2項分別定有
    明文。依附於上開臺灣臺中地方法院檢察署97年度他字第39
    8號卷內之道路交通事故現場圖、道路交通事故調查報告表
    及現場照片所示，被上訴人己○○於96年10月10日上午9時
    45分許，駕駛車輛裝載超出後車尾0.9公尺之鐵條，於其上
    綁有黃色警示帶，沿中港路由河南路往惠來路方向行駛於慢
    車道上，上訴人騎乘機車亦於同向行駛於同一車道，至臺中
    市西屯區○○○路○段084號路燈附近時，上訴人己○○所駕
    駛車輛已臨時停車於路邊，上訴人騎乘機車，撞及被上訴人
    己○○所駕駛車輛之後車尾，機車並倒停於被上訴人己○○
    所駕駛車輛後方，機車右方並有血跡，被上訴人己○○所駕
    駛車輛臨時停車右側前後輪距路邊各1公尺，車輛後車尾有
    刮擦痕，搭載鐵條有血跡。上訴人騎乘機車前車頭破裂，右
    側車身刮損。被上訴人己○○駕駛前開車輛行經肇事地點自
    應加以注意裝載貨物應在後端懸掛危險標識，日間用三角紅
    旗，且臨時停車時，其右側前後輪胎外側距離緣石或路面邊
    緣不得逾60公分，且依當時情狀，又無不能注意之情形，竟
    疏不注意為之，未懸掛三角紅旗危險標識，且臨時停車，其
    右側前後輪胎外側距離路面邊緣逾60公分，自有違上開道路
    交通安全規則第79條第1項第2款及第111條第2項之規定，而
    有過失。而按汽車行駛時，駕駛人應注意車前狀況：：，並
    隨時採取必要之安全措施，道路交通安全規則第94條第3項
    亦有明文。雖上訴人主張其無過失，並聲請訊問證人徐玉珍
    。惟證人徐玉珍乃於原法院證述：「我當時只有先聽到碰撞
    及尖叫的聲音而已，因為我當時距離現場約20公尺，而且我
    當時在工作，要一邊工作，偶爾看一下現場，沒有看到車禍
    實際發生的情形，現場我聽到聲音之後，我看到一個女生倒
    在地上，還有在動，我先報警，他是倒在小貨車的後面，我
    的方向沒有辦法看到全部的車禍情形，我看到的時候路人有
    開始在移動他的機車，我不知道他是否被機車壓到，我的方
    向看不見，當時有路人在圍觀，幾個路人我記不得，機車倒
    在貨車的後面，車禍發生以後，我有幫忙清血跡，我沒有看
    到撞擊時，但是小貨車在發生車禍時有直接直行的往前移至
    少10公分，我看到的機車就直接倒在小貨車的後面，車禍發
    生後一、二秒鐘，我看到小貨車及機車倒地的位置，就如現
    場圖所劃的位置及方位，我清洗的血跡就如現場圖所劃血跡
    的位置，在機車的右後方。救護車比警車還早到，警察來的
    時候才把機車扶正，是警察把機車扶正，路人移動機車是把
    機車移到靠人行道一點，我沒有辦法確認移動多遠，我有看
    到路人拉一下，但是沒辦法看到為什麼路人要拉一下，也沒
    辦法看到被害人是否被機車壓住。小貨車往前移動10公分是
    在路人拉一下車子之後或者之前我不確定。我不知道是何人
    去移動小貨車，只有看到小貨車往前移動約10公分」等語。
    是依證人徐玉珍之證言，其看到小自貨車及機車倒地的位置
    ，就如現場圖所劃的位置及方位，其清洗的血跡就如現場圖
    所劃血跡的位置，在機車的右後方，縱小貨車有直接直行的
    往前移至少10公分，及路人有拉一下機車，均無從認係被上
    訴人己○○駕駛車輛冒然向右切入右邊上訴人慢駛之機車前
    方，致發生本件事故，反應認係被上訴人己○○駕駛車輛已
    臨時停車於路邊，上訴人騎乘機車自後撞及，始發生本件事
    故。又證人賴澄淞並於原法院證述：「那天我在鄉林建設的
    工地工作沒有水泥，我出去買，買回來了要走機車道才能到
    工地，我有看到被告己○○，我看到的時候車禍已經發生了
    ，有警車在場，救護車還沒有到，己○○開的車子停的位置
    就是照片所示的位置，摩托車倒在己○○駕駛車輛的後面，
    摩托車還壓著被害人，因為救護車還沒到，沒有人敢移動摩
    托車，警察也沒有移動摩托車，被告己○○跟我說他是不知
    道工地在那裡，停下來打電話要問老闆工地在哪裡，在講電
    話時，後面車子就撞上來，救護車來之後，在包紮臉部傷口
    ，我問救護車人員，可否將機車抬起來，因為機車還壓著被
    害人，救護人車人員說可以，我才扶正機車。警察一去就照
    相了，警察局應該有照片。車禍發生的情形我沒有看到，是
    怎麼撞擊的我也不知道，我看到的就是被害人騎乘的機車倒
    在己○○駕駛車輛的後面」等語。是證人賴澄淞與證人徐玉
    珍所證述所見被上訴人己○○駕駛車輛與上訴人所騎機車所
    停位置及上訴人倒地位置既屬相符，更徵本件事故係被上訴
    人己○○駕駛車輛已臨時等停於路邊，上訴人騎乘機車，始
    自後撞及無訛。上訴人自應注意騎乘機車應注意車前狀況，
    並隨時採取必要之安全措施，依當時情狀，亦無不能注意之
    情形，上訴人竟疏未注意，自後撞及被上訴人己○○臨時等
    停於路邊之車輛，自有違上開道路交通安全規則第94條第3
    項之規定，與有過失。本件經送臺灣省臺中市區車輛行車事
    故鑑定委員會、臺灣省車輛行車事故覆議鑑定委員會鑑定後
    亦同此認定，亦有臺灣省臺中市區車輛行車事故鑑定委員會
    97年7月22日中市行字第0975402190號函及該函檢附之該委
    員會臺中市區970281案分析意見、臺灣省車輛行車事故覆議
    鑑定委員會97年8月20日覆議字第0976203224號函附於原法
    院上開刑事卷內可稽。本院審酌上開情節，認上訴人與被上
    訴人己○○之過失比例為6：4。上訴人雖主張：被上訴人己
    ○○並非為上、下客或裝卸物品而臨時停車，與道路交通管
    理處罰條例第三條第一項第九款所定臨時停車之要件不符，
    自屬同條項第十款所定之停車於禁止停車之路邊之違規，其
    因而肇事之過失自較重於伊，而應認伊彼間之過失比例為4
    ：6為正確云云，惟查：上開處罰條例第三條第一項第十款
    之「停車」，為引擎熄火停車而不立即行駛之情形，同條項
    第九款之臨時停車則為引擎不熄火，停止未逾三分鐘而保持
    可立即再行駛之狀態，所謂上、下客或裝卸貨要為例示，並
    非臨停之惟一要件，而本件被上訴人己○○為打電話問路，
    引擎未熄火靠右臨時停車，應與第十款之引擎熄火而不再立
    即行駛之情形不合，而與同條項第九款之臨時停車相當，上
    開鑑定及刑事案件犯罪事實就此之認定並無違誤，上訴人以
    此主張被上訴人己○○應負60％之過失比例，尚非可取。
二、按受僱人因執行職務，不法侵害他人之權利者，由僱用人與
    行為人連帶負損害賠償責任。但選任受僱人及監督其職務之
    執行，已盡相當之注意或縱加以相當之注意而仍不免發生損
    害者，僱用人不負賠償責任，民法第188條第1項定有明文。
    此條規定僱用人之責任，其立法精神重於保護經濟上之弱者
    ，增加被害人或得依法請求賠償之第三人之求償機會。觀乎
    其設有舉證責任轉換及衡平責任之規定自明。又按法律上所
    謂僱用主必須注意之趣旨，係預防受僱人執行業務發生危害
    之意，故注意範圍，除受僱人之技術是否純熟而外，尚須就
    其人之性格是否謹慎精細亦加注意，蓋性格狂放或粗疏之人
    執此業務，易生危害乃意中之事，最高法院亦著有20年上字
    第568號判例意旨足資參照。亦知僱用人於選任受僱人時，
    就受僱人之學經歷及技術是否得勝任該項職務，及是否已取
    得相關證照得以合法執行職務，均須盡相當之注意外，尚需
    就受僱人之性格是否謹慎精細，於執行業務時是否均能恪遵
    相關作業程式予以監督，始能認為已就選任受僱人及監督其
    職務之執行，已盡相當注意而得主張免責。經查本件被上訴
    人己○○係被上訴人劉添富公司之臨時員工，負責駕駛車輛
    將建築用欄杆載運至工地，再予以施作組合，為從事駕駛業
    務之人，其於肇事時，並駕駛標示有被上訴人劉添富公司字
    樣，並為被上訴人劉添富公司所有自小貨車，載運鐵管擬至
    工地工作之事實，除有上開現場照片、交通事故補充資料表
    附於臺灣臺中地方法院檢察署97年度他字第398號業務過失
    傷害案件卷內可憑外，並有參加人提出之保單資料查詢列印
    在卷可稽，復為兩造所不爭執，亦堪認為真實。被上訴人己
    ○○係被上訴人劉添富公司之受僱人，並因執行職務，發生
    本件事故，即可認定。雖被上訴人劉添富公司抗辯：其於選
    任被告己○○為受僱人之際，已確實要求其須領有駕照，且
    其執行職務之過程中，亦盡相當之選任監督之責，是伊依民
    法第188條第1項但書之規定，無庸負擔損害賠償責任云云。
    又雖證人劉添富於97年9月17日在本院上開97年度交易字第2
    88號業務過失傷害案件中證述：「（公司有專門的司機載送
    欄杆？）沒有，因為公司的工作不是很多，所以沒有辦法請
    專門的司機載送。所以圍的人要自己去載送。但我會要求開
    車的人要有駕照，我才會錄取」等語，固有該日筆錄附於上
    開卷內可佐。然開車須有駕照乃最基本之要求，且有無駕照
    與駕駛人之駕駛技術是否純熟及受僱人之性格是否謹慎精細
    ，並無必然關連。被上訴人劉添富公司以其均會要求須開車
    之受僱人領有駕駛執照，即謂其選任受僱人及監督其職務之
    執行，已盡相當之注意云云，自屬無稽。再依證人劉添富上
    開證言，謂並未請專門的司機載送欄杆，及如前述，被上訴
    人己○○並未於裝載貨物之後端，日間懸掛危險標識用三角
    紅旗，即裝載欄杆外出執行職務，並於臨時停車時，復未注
    意其右側前後輪胎外側距離緣石或路面邊緣不得逾60公分。
    被上訴人劉添富公司顯於選任被上訴人己○○為受僱人時，
    並未注意以駕駛技術純熟及性格謹慎精細之專門司機載送欄
    杆，亦對受僱人被上訴人己○○之執行職務，未善盡監督之
    責。被上訴人劉添富公司抗辯其得依民法第188條第1項但書
    之規定，不負賠償責任，依上說明，自於法未合，並無可採
    。被上訴人己○○係受僱於被告劉添富公司，因執行職務不
    法侵害原告權利，被上訴人劉添富公司自應與被上訴人己○
    ○連帶負損害賠償責任。
三、按因故意或過失，不法侵害他人之權利者，負損害賠償責任
    ；汽車、機車或其他非依軌道行駛之動力車輛，在使用中加
    損害於他人者，駕駛人應賠償因此所生之損害；又不法侵害
    他人之身體或健康者，對於被害人因此喪失或減少勞動能力
    ，或增加生活上之需要時，應負損害賠償責任；再不法侵害
    他人之身體、健康，或不法侵害其他人格法益而情節重大者
    ，被害人雖非財產上之損害，亦得請求賠償相當之金額，民
    法第184條第1項前段、第191條之2前段、第193條第1項及第
    195條第1項分別定有明文。查被上訴人己○○既因過失，致
    上訴人受有前揭傷害，被上訴人己○○顯然過失不法侵害上
    訴人之身體、健康人格權，揆之上開規定及說明，被上訴人
    自應負侵權行為連帶損害賠償責任，上訴人依上開法律規定
    ，請求上訴人連帶賠償其關於醫葯費用，就醫交通費用，不
    能工作之損失及精神受損須以慰藉金予以慰撫之損害，自屬
    有據，應予准許。
四、關於上訴人得請求賠償之損害，於原審請求部分，計：（一
    ）醫葯費用部分：自96年10月10日起迄98年4月9日止於中國
    醫藥大學附設醫院、自98年4月15日起迄98年5月13日止於林
    口長庚醫院就醫各自付89,686元、1160元，及另需為口腔缺
    損重建自付89萬元，合計980,846元（二）；看護費用部分
    ：於96年至中國醫院接受傷口清創縫合及顏面骨開放復位手
    術、於97年至該醫院接受左膝前後十字韌帶重建手術，二次
    住院共28天，期間需人看護，看護費共56,000。（三）停業
    損失：上訴人因上開二次住院手術，合計1年不能工作，以
    每月17,280元計算，停業損失為207,360元等情，為被上訴
    人所不爭執，依上訴人與被上訴人6：4過失比例計算，上訴
    人得請求賠償之金額依序為392,338元、22,338元、82,944
    元。上訴人就上開三部分，認應依上訴人與被上訴人間4：6
    過失比例計算，命被上訴人依序再給付190,170元、11,200
    元及41,472元，為無理由。關於慰撫金部分，原審法院認上
    訴人因本件車禍受有頭部外傷併顱內出血、左側顏面骨（顴
    骨及下顎骨）及顱底粉碎性骨折、左側髕骨韌帶斷裂、右側
    氣胸、臉部撕裂傷等傷害，上訴人並因本件事故接受傷口清
    創縫合及顏面骨開放復位手術，左膝前後十字韌帶重建手術
    ，並需為口腔缺損重建，身體自蒙巨痛，精神上受有痛苦。
    再查上訴人為光華高工畢業，明道管理學院二專部肄業，除
    有少許投資外，並無其他財產及負債，被上訴人己○○為新
    民商工補校畢業，現任職於被上訴人劉添富公司臨時工，每
    月薪資約為2萬多元，有1棟房屋、基地，有貸款120萬元，
    設定抵押300萬元，被上訴人劉添富公司總資本額為400萬元
    ，經營建設機械及機械五金之買賣業務、五金建材及工具之
    買賣業務、學校工藝機械及材料之買賣業務、交通器材、廢
    水、廢氣、廢棄物處理機械設備之買賣承攬業務、一般進出
    口貿易業務、代理前各項國內外廠商產品之投標報價經銷業
    務之事實，除據兩造分別陳明在卷，並有上訴人提出之被上
    訴人劉添富公司變更登記表，上訴人及被上訴人己○○之稅
    務電子閘門財產所得調件明細表在卷可憑，亦堪認為真實，
    而斟酌兩造前述之身分地位、教育程度、經濟能力，被上訴
    人之加害情形，上訴人所受傷害傷勢，心理及生理上所受之
    痛苦折磨等一切情狀，上訴人請求精神慰撫金3,000,000元
    尚嫌過高，應認以1,500,000元為適當。上訴人請求被上訴
    人連帶賠償精神慰撫金，以150萬元之範圍內為有理由，固
    非無見。惟上訴人併有顏面神經受損三分之一，尚須為顏面
    整形及神經手術之治療，且其為年僅25歲之未婚女性，受此
    毀容重創，已嚴重破壞異性交往及擇偶婚姻之機會，肉體及
    精神之痛苦一生亦難以回復等一切情狀，為原判決所不及斟
    酌，茲併斟酌其所受之上開嚴重之痛苦，認其請求慰撫金以
    180萬元為適當，依其過失比例計算，於請求被上訴人連帶
    賠償72萬（即：1,800,0004/10＝720,000）之範圍內為有
    理由，逾此範圍之請求，始非正當，應予駁回。
五、次查，關於醫葯費用部分，上訴人復自98年4月14日起迄10
    月13日止於中國醫院復健治療、自98年11月19日起迄12月2
    日止於秀傳醫院接受韌帶重建手術，各自付4,440元、77,68
    2元，合計82,122元，依上開過失比例，被上訴人應連帶給
    付32,849元。上訴人就此部分於原審籠統併於醫療費用內預
    為請求，固無依據，惟於本院已提出上開包括一審判決後再
    治療及所取得之單據，而於上訴中再為主張（於原審已為請
    求，並非於本院始為訴之追加、擴張），為有理由，應予准
    許。又上訴人為上開後續之治療，而僱車前往醫院而支出之
    車資10,500元，有其提出之車資單據在卷可憑，此為其因被
    上訴人之過失侵害其身體而增加之生活上之需要，於被上訴
    人40％過失內請求被上訴人給付4200元之範圍內，為有理由
    ，應予准許。又上訴人乃於96年10月31日第一次手術出院後
    ，又於97年9月29日、98年11月20日接續為二次之左膝勒帶
    手術（後者於98年12月2日痊癒出院），有上訴人提出之診
    斷證明書及醫葯費收據在卷可稽，而於其間上訴人須使用枴
    杖，始能站立及行走，致無法從事其原擔任85℃咖啡作業員
    之工作，亦為被上訴人所不爭，是於上訴人主張其97年10月
    3日第二次手術出院後，迄98年12月2日第三次手術出院前，
    計有14.5個月之不能工作之250,560元之損失（即17,2801
    4.5＝250,560），堪認為真。又上訴人於第三次手術後，左
    膝活動角度為0-60度（正常為0-130度），仍須使用拐杖，
    惟如持續復健治療，始可恢復正常，在此之前，於97年7月
    29日接受第二次手術前較此為嚴重，完全須賴使用枴杖及賴
    家人之扶持協助，始能正常沐浴、如廁等情，已據上訴人陳
    述甚詳，參以中國醫葯大學醫院對之為鑑定，亦認此期間上
    訴人如有人看護協助，始能降低其生活之不便性，此有該院
    之鑑定意見書在卷可考（見本院卷第86頁），是上訴人主張
    自96年10月31日第一次手術出院後；迄97年9月29日接受第
    二次手術時止，共333日其家人之協助扶持，應計以半日看
    護費用共333,000元（即1,000333＝333,000），亦為有理
    。上開二項依被上訴人應負擔40％之過失責任計算，依序為
    100,224（即250,56040％＝100,224）、133,200元（即33
    3,00040％＝133,200），上訴人於此範圍內之請求為有理
    由，應予准許，超出部分，其訴為無理由，應予駁回。
六、綜上，上訴人原得依民法第184條第1項前段、第191條之2前
    段、第188條第1項前段、第193條第1項及第195條第1項之規
    定，請求被上訴人連帶賠償醫療費用392,338元；看護費用2
    2,400元；喪失勞動能力之損害82,944元；精神慰撫金600,0
    00元，合計為1,097,682元。然按保險人依強制汽車責任保
    險法規定給付之保險金，視為加害人或被保險人損害賠償金
    額之一部分，加害人或被保險人受賠償請求時，得扣除之，
    強制汽車責任保險法第30條定有明文。查上訴人因本件車禍
    事故致傷，已請領得強制汽車責任保險之保險金計85,730元
    之事實，亦為兩造不爭執，亦堪認為真實，則揆之上開規定
    ，被上訴人抗辯上訴人所得請求之損害賠償額應扣除該等保
    險金一節，於法殊屬有據。因之，原審扣除上訴人已領受之
    前揭強制汽車責任保險給付認上訴人得請求被上訴人賠償之
    金額即為1,011,952（計算式：1,097,682－85,730＝1,011,
    952），而先就此部分命被上訴人加計遲延利息給付上訴人
    ，並無不合。上訴人上訴就此部分，認關於醫葯費看護費用
    及工作損失部分均應按其與被上訴人間之過失比例為4：6計
    算，而請求被上訴人依序再給付196,170元、11,200元及41,
    472元之本息，為無理由，應予駁回。惟關於慰撫金部分，
    上訴人之請求，應以72萬元為正當，原判決只判命被上訴人
    給付60萬元，上訴人請求不足之12萬元及333日半日看護費
    用133,200元，其後14.5個月工作損失100,224元，合計353,
    424元及被上訴人己○○，自97年10月6日起，被上訴人劉添
    富公司自97年9月24日起按年息5％加計遲延利息部分，暨上
    訴人於一審判決後始施行手術及復健所支出醫葯費32,849元
    、交通費4,200元及均應自其二審更正聲明狀送達翌日即99
    年2月26日起加計法定遲延利息部分，上訴人指摘原判決此
    部分（前者）為不當，求予廢棄改判或於本院（就後者）為
    訴之追加請求，為有理由，應由本院決如上。上訴人其餘上
    訴及追加之訴為無理由，應予駁回。
陸、本事證已臻明確，兩造其餘主張及舉證，核與本判決結果無
    礙，爰不一一論列，併此敘明。
據上論結，本件上訴及追加之訴為一部有理由，一部無理由，依
民事訴訟法第463條，第385第1項前段，第449條第1項，第450條
，第79條但書，第85條第2項，判決如主文。
中    華    民    國    99    年    4     月    27    日
                民事第三庭    審判長法  官  陳照德
                                    法  官  李平勳
                                    法  官  朱  樑
以上正本係照原本作成。
兩造均不得上訴。
                                    書記官  陳妙瑋
中    華    民    國    99    年    4     月    29    日
                                                      Ｖ

司法院資訊處製作；財團法人民間司法改革基金會備份。
